【裁判字號】    97,上,532
【裁判日期】    970916
【裁判案由】    確認債權不存在等
【裁判全文】
臺灣高等法院民事判決                   97年度上字第532號
上  訴  人  甲○○
訴訟代理人  張智剛律師
被上訴人    乙○○
訴訟代理人  顏朝彬律師
上列當事人間確認債權不存在等事件，上訴人對於中華民國97年
4月28日臺灣基隆地方法院96年度訴字第328號第一審判決提起上
訴，經本院於97年9月2日言詞辯論終結，判決如下：
    主  文
上訴駁回。
第二審訴訟費用由上訴人負擔。
    事實及理由
一、上訴人起訴主張：兩造於民國（下同）87年 5月14日結婚，
    於同年12月 2日離婚。其後兩造又於同年12月14日在結婚證
    書蓋章，惟未踐行民法第982條之結婚形式要件，即於88年3
    月17日為結婚登記，於88年6月5日再行離婚。嗣於88年6月3
    0日又在結婚證書蓋章，仍未踐行民法第982條之結婚形式要
    件，即於88年7月21日為結婚登記，然於95年8月18日兩造為
    協議離婚，並簽定離婚協議書（下稱系爭離婚協議書）。因
    兩造於87年12月14日及88年 6月30日兩次結婚，均未踐行結
    婚形式要件，該結婚自屬無效，兩造既無婚姻存在之事實，
    則於95年8月18日之離婚協議亦屬無效， 從而系爭離婚協議
    書第5條第3項約定，上訴人同意給付被上訴人新臺幣（下同
    ）250萬元，且約定於95年9月1日及95年10月1日各給付15萬
    元，於96年2月18日及96年8月18日各給付110萬元， 並簽發
    同上日期為到期日、同面額之本票四張（下稱系爭本票），
    亦應無效。倘若認系爭離婚協議書僅就雙方離婚之部分無效
    ，就協議書其他部分仍認為有效時，上訴人即主張因誤認雙
    方仍有婚姻關係，而簽訂系爭離婚協議書，並表示願意給付
    被上訴人上述金額，為錯誤之意思表示，上訴人得依民法第
    88條之規定，以起訴狀作為撤銷該給付之意思表示。另被上
    訴人於94年7月27日，未經上訴人同意， 從上訴人在中國農
    民銀行00000000000號帳戶內領取160萬元，被上訴人受有利
    益，致上訴人受有損害，上訴人自得請求被上訴人如數返還
    等情。爰依民法第111條、第88條、第179條、第184條第1項
    之規定，求為命：(一) 確認被上訴人對上訴人250萬元之債權
    不存在。(二) 被上訴人應給付上訴人160萬元及自起訴狀繕本
    送達被上訴人之翌日即96年7月20日起至清償日止按年息5%
    計算之利息。(三)願供擔保請准宣告假執行。（原審為上訴人
    敗訴之判決，上訴人全部聲明不服）並上訴聲明：(一)原判決
    廢棄。(二)確認被上訴人對上訴人250萬元之債權不存在 。(三)
    被上訴人應給付上訴人160萬元及自96年7月20日起至清償日
    止按年息5%計算之利息。
二、被上訴人則以：兩造於87年5月14日結婚， 同年6月8日辦妥
    結婚登記。婚後為符合房屋優惠貸款資格而辦理假離婚，並
    請被上訴人之母呂賴勝及被上訴人弟媳徐金蘭充當證人，於
    87年12月2日持向戶政事務所辦理離婚登記， 辦妥後向銀行
    辦理貸款。取得貸款後， 兩造於88年3月17日再辦理結婚登
    記，將結婚日期申報為87年12月14日。至88年5月底， 上訴
    人接獲通知先前申請之另一項優惠貸款獲遞補通過，兩造為
    符合資格，乃再辦一次假離婚，於取得該筆貸款後，再於88
    年7月21日辦理結婚登記，將結婚日期申報為88年6月30日。
    故兩造之上開二次離婚及結婚登記，均為虛偽，兩造間之婚
    姻關係乃有效存在。嗣後因上訴人外遇， 兩造於95年8月18
    日在律師事務所協議離婚條件，並簽訂系爭離婚協議書，有
    二名律師作證人，並據以辦理離婚登記，故該次離婚協議應
    屬有效；從而上訴人為擔保該離婚協議中有關應給付被上訴
    人250萬元所簽發之本票，亦屬有效， 上訴人請求確認被上
    訴人對上訴人250萬元之債權不存在，為無理由。 另被上訴
    人於94年7月27日自上訴人在中國農民銀行之00000000000號
    帳戶領取160萬元， 乃用以支付家庭費用以及整修上訴人國
    軍左營總醫院官舍暨添購傢俱、電器用品等費用，被上訴人
    無不當得利可言。況兩造於系爭離婚協議書中第六條約定：
    「除本協議書另有約定外，雙方互相拋棄對對方其餘之夫妻
    剩餘財產分配請求權及其他一切財產上或非財產上之損害賠
    償請求權。」，故上訴人不得再向被上人有所請求等語，資
    為抗辯。並答辯聲明：上訴駁回。
三、上訴人主張兩造於87年5月14日結婚（ 於87年6月8日辦妥結
    婚登記），嗣於87年12月2日離婚（並辦妥離婚登記）； 復
    於87年12月14日結婚（於88年3月17日辦妥結婚登記）， 又
    於88年6月5日（並辦妥離婚登記）； 再於88年6月30日結婚
    （於88年7月21日辦妥結婚登記），最後於95年8月18日簽訂
    系爭離婚協議書協議離婚（並已辦妥離婚登記），另被上訴
    人於94年7月27日，自上訴人在中國農民銀行00000000000號
    之帳戶領取160萬元之事實，業據提出戶籍謄本、 離婚協議
    書、中國農民銀行帳戶明細表等件為證，且為被上訴人所不
    爭執，堪信為真正。上訴人又主張兩造於87年12月14日及88
    年6月30日兩次結婚，均未踐行結婚形式要件， 該結婚自屬
    無效，兩造既無婚姻存在之事實， 則於95年8月18日之離婚
    協議亦屬無效，從而系爭離婚協議書第5條第3項約定，上訴
    人同意給付被上訴人250萬元並簽發系爭本票， 亦應無效。
    倘若認系爭離婚協議書僅就雙方離婚之部分無效，就協議書
    其他部分仍認為有效時，上訴人即主張因誤認雙方仍有婚姻
    關係，而簽訂系爭離婚協議書，並表示願意給付被上訴人上
    述金額，為錯誤之意思表示，上訴人得依民法第88條之規定
    ，以起訴狀作為撤銷該給付之意思表示；另被上訴人於94年
    7月27日，未經上訴人同意， 從上訴人在中國農民銀帳戶內
    領取160萬元，上訴人自得依民法第179條之關於不當得利規
    定，請求被上訴人如數返還等語，惟為被上訴人所否認，並
    以上述情詞置辯。是以本件兩造爭執之要點在於：兩造於87
    年12月2日之離婚是否生效？兩造於87年12月14日及88年6月
    30日二次之結婚是否無效？ 上訴人請求確認兩造間250萬元
    之債權不存在，有無理由？ 被上訴人於94年7月27日自上訴
    人中國農民銀行00000000000號帳戶領取160萬元，是否構成
    侵權行為及不當得利？ 上訴人請求被上訴人返還160萬元有
    無理由？茲析分述如下。
四、兩造於87年12月2日之離婚是否生效？兩造於87年12月14日
    及88年6月30日二次之結婚是否無效？
  (一)按「表意人與相對人通謀而為虛偽意思表示者，其意思表示
    無效。但不得以其無效對抗善意第三人。」 民法第87條第1
    項定有明文。協議離婚亦為契約之一種，必須雙方當事人意
    思合致，契約始能成立。所謂意思合致，除具備同一內容之
    意思外，且在主觀上須有與他方意思表示相結合而使發生法
    律上效果之意念存在，故如協議離婚之雙方當事人，在主觀
    均無使發生離婚法律上效果之意念存在，其所為之離婚協議
    即屬無效。
  (二)上訴人主張：兩造於87年12月2日之離婚為有效， 其後兩造
    於87年12月14日及88年6月30日二次之結婚， 因未具備結婚
    之形式要件，依法應為無效， 故兩造最後於95年8月18日之
    離婚協議亦應為無效等語，惟為被上訴人所否認，並以上述
    情詞置辯。經查兩造於87年5月14日結婚後， 為購屋而申請
    政府提供之購屋優惠貸款，因上訴人名下已有一棟房子，為
    符合申請者或其配偶任一人名下不能擁有房子之規定，兩造
    乃於87年12月2日辦理假離婚登記， 俟88年3月9日辦妥貸款
    手續後，再於88年3月17日辦理結婚登記， 將結婚日期登記
    為87年12月14日，嗣於 88年5月底，上訴人接獲通知先前申
    請之另一項優惠貸款獲遞補通過，兩造為符合資格，乃於88
    年6月5日再辦一次假離婚，於取得該筆貸款後，再於 88年7
    月21日辦理結婚登記，將結婚日期申報為 88年6月30日之事
    實，業據證人即在兩造 87年12月2日離婚書證人欄簽名之被
    上訴人之母呂賴勝及被上訴人之弟媳徐金蘭於原審到庭證述
    屬實，核與被上訴人提出之台灣土地銀行基隆分行貸款償還
    卡（見原審卷第29頁）所載相符，依該貸款償還卡所載，被
    上訴人確實向該銀行貸款200萬元、220萬元二筆，即長期政
    府輔購住宅放款與長期專案購屋擔保放款，貸款起迄日分別
    為88年3月9日至108年3月9日、88年7月16日至108年7月16日
    ，核其貸款起日與兩造88年3月17日、88年7月21日二次再結
    婚日相近，再參以結婚、離婚乃人生重大事情，如非為特定
    目的而為虛偽之離婚、結婚，當無結婚數月即離婚，又離婚
    十數日即再結婚，並由至親母親及近親弟媳簽名作證之理？
    況上訴人亦自承兩造於 87年12月2日之離婚係為得購屋優惠
    貸款，因貸款條件係要求單身，兩造當然有離婚恢復單身之
    同意與認知等語（見本院卷第21頁），益加可證兩造於87年
    12月2日之離婚， 僅係為符合購屋優惠貸款條件之特定目的
    而為虛偽之離婚意思表示，兩造在主觀上均無使發生離婚法
    律上效果之意念存在，應堪認定。故被上訴人所辯稱為辦理
    購屋優惠貸款而辦理假離婚登記等語，應可採信。
  (三)兩造於87年12月2 日之離婚係兩造通謀所為之虛偽意思表示
    ，已如上述，則依民法第87條第1項之規定， 兩造所為離婚
    意思表示無效，故兩造間之婚姻關係並不因兩造於該日辦理
    離婚登記而消滅。而兩造於其後之87年12月14日再結婚，以
    及於88年6月5日離婚，再於88年6月30日結婚， 亦係兩造通
    謀所為之虛偽意思表示，均屬無效行為，故兩造間之婚姻關
    係，自87年5月14日兩造結婚至95年8月18日兩造協議離婚前
    ，乃有效存在。上訴人主張兩造於87年12月2日之離婚， 非
    通謀虛偽意思表示，已生離婚之效力，其後兩造又於於88年
    3月17日、88年7月21日所為二次結婚登記，因未踐行民法第
    982條之結婚形式要件而無效，故兩造於95年8月18日所為之
    協議離婚，亦不生效云云，並無可採。
五、上訴人請求確認兩造間250萬元之債權不存在，有無理由？
  (一)上訴人主張兩造於95年8 月18日所為之離婚協議係屬無效，
    則系爭離婚協議書第5條第3項關於上訴人同意給付被上訴人
    250萬元之約定，亦應無效，退萬步言， 如認系爭離婚協議
    書僅兩造離婚之部分無效，其他部分仍為有效時，上訴人亦
    主張因誤認兩造仍有婚姻關係，而於簽訂系爭離婚協議書時
    同意給被上訴人上述金額，然該婚姻並非有效，自無給予上
    述金額之原因，依民法第88條之規定以起訴狀作為撤銷該給
    付之意思表示，系爭250萬元債權即不存在等語，惟為被上
    訴人所否認。
  (二)經查兩造於95年8 月18日所為之系爭離婚協議為有效之協議
    ，已如上述，則系爭離婚協議書亦屬有效，上訴人主張系爭
    離婚協議書之約定應無效云云，並無可採。又兩造間之婚姻
    關係，自87年5月14日兩造結婚至95年8月18日兩造協議離婚
    前，均有效存在，亦如上述，故上訴人主張於95年8 月18日
    簽訂系爭離婚協議書時，認兩造仍有婚姻關係而同意給被上
    訴人250萬元，並無錯誤之情形，此觀之系爭離婚協議書第5
    條第3項約定系爭250萬元，由上訴人分四次於95年9月1日、
    95 年10月1日各給付15萬元，於96年2月18日、96年8月18日
    各給付110萬元，而上訴人於96年7 月4日提起本件訴訟後，
    仍依約給付第四次金額即明，是以上訴人主張其在系爭離婚
    協議書所為給付250萬元之意思表示有錯誤， 而依民法第88
    條之規定以起訴狀撤銷該給付之意思表示，並無可採。
  (三)次查系爭離婚協議書第5條第3項約定：上訴人同意給付被上
    訴人250萬元，並簽發系爭本票予被上訴人， 以為前述給付
    之擔保；同條第6項並約定： 被上訴人於上訴人如數給付後
    ，應即將該期擔保本票歸還上訴人。嗣上訴人已依該條約定
    給付250萬元予被上訴人， 被上訴人亦依約定將系爭本票歸
    還上訴人，此為兩造所不爭執（見原審卷第144、156頁），
    益加可證上訴人亦認為兩造間 250萬元之債權確實存在，並
    依約履行給付被上訴人之債務，故上訴人主張兩造間依系爭
    離婚協議書第5條第3項約定之2 50萬元債權不存在，並提起
    本件確認之訴，為無理由，應予駁回。
六、被上訴人於94年7月27日自上訴人中國農民銀行00000000000
    號帳戶領取160萬元，是否構成侵權行為及不當得利？ 上訴
    人請求被上訴人返還160萬元有無理由？
  (一)上訴人主張被上訴人於94年7月27日未經上訴人同意， 從上
    訴人在中國農民銀行00000000000號帳戶內領取160萬元而受
    有利益，致上訴人受有損害， 上訴人自得依民法第179條、
    第184條第1項之規定，請求被上訴人如數返還等語，惟為被
    上訴人所否認，並以上述情詞置辯。
  (二)查系爭離婚協議書第六條約定：「除本協議書另有約定外，
    雙方互相拋棄對對方其餘之夫妻剩餘財產分配請求權及其他
    一切財產上或非財產上之損害賠償請求權。」，而系爭離婚
    協議應屬有效，已如上述，故依系爭離婚協議書第六條之約
    定，上訴人已拋棄離婚前所生之所有得向被上訴人主張之財
    產上損害賠償請求權。 故縱認被上訴人於94年7月27日自上
    訴人中國農民銀行00000000000號帳戶領取160萬元構成侵權
    行為及不當得利而負賠償義務（僅係假設），亦因上訴人事
    後於系爭離婚協議書中拋棄對被上訴人之損害賠償請求權，
    而不得再請求。是以上訴人請求被上訴人返還160萬元，為
    無理由。
  (三)上訴人雖主張其簽訂系爭離婚協議書時，並不知悉被上訴人
    盜用160萬元之情事， 故拋棄對被上訴人之請求並不包括未
    知之事由在內，自得向被上訴人請求給付該損害賠償云云。
    惟查， 中國農民銀行00000000000號帳戶為上訴人之薪資帳
    戶，此為上訴人所自承（見原審卷第107頁）， 上訴人主張
    被上訴人自系爭帳戶「盜用」160萬元， 應就此有利於己之
    事實，負舉證責任。惟上訴人迄未舉證證明被上訴人「盜取
    」系爭帳戶之存摺及印章，並於94年7月27日持以「盜用」1
    60萬元， 則上訴人主張被上訴人盜用系爭帳戶160萬元等語
    ，即非可採。況被上訴人領取系爭160萬元之日期為94年7月
    27日，距系爭離婚協議書簽署日95年8月18日， 已有一年餘
    ，如上訴人平日未將存摺及印章交付被上訴人保管使用，豈
    有長達一年餘之時間， 不知系爭帳戶存款減少160萬元之情
    事？又豈有於簽訂系爭離婚協議書，就「兩造財產之處置」
    為協議時，未先查明自己於簽訂當日所擁有或持有之財產為
    何，即冒然簽訂系爭離婚協議書，同意以簽訂當日所擁有或
    持有之財產分別所有，並拋棄對被上訴人其餘之夫妻剩餘財
    產分配請求權及其他一切財產上或非財產上之損害賠償請求
    權之之理？上訴人既未於簽訂系爭離婚協議書時，保留其對
    被上訴人之損害賠償請求權，事後再藉詞不知悉被上訴人盜
    用160萬元之事， 其所為拋棄對被上訴人之請求並不包括未
    知之事由在內云云，自無可採。
七、綜上所述，上訴人依民法第111條、第88條、第179條、第18
    4條第1項之規定，請求 (一)確認被上訴人對上訴人250萬元之
    債權不存在。 (二)被上訴人應給付上訴人160萬元及自起訴狀
    繕本送達被上訴人之翌日即 96年7月20日起至清償日止按年
    息5%計算之利息，均為無理由，不應准許。其假執行之聲請
    亦失所附麗，應併予駁回。原審為上訴人敗訴之判決，及駁
    回其假執行之聲請，並無違誤。上訴意旨指摘原判決不當，
    求予廢棄改判，為無理由，應予駁回。
八、本件判決之基礎已臻明確，兩造其餘攻擊防禦方法及主張舉
    證，於判決結果不生影響，無一一審究之必要，附此敘明。
九、據上論結，本件上訴為無理由，爰判決如主文。
中    華    民    國    97    年    9     月    16    日
                    民事第十庭
                        審判長法  官  黃豐澤
                              法  官  林麗玲
                              法  官  蕭艿菁
正本係照原本作成。
如不服本判決，應於收受送達後20日內向本院提出上訴書狀，其
未表明上訴理由者，應於提出上訴後20日內向本院補提理由書狀
（均須按他造當事人之人數附繕本）上訴時應提出委任律師或具
有律師資格之人之委任狀；委任有律師資格者，另應附具律師資
格證書及釋明委任人與受任人有民事訴訟法第466條之1第1項但
書或第2項（詳附註）所定關係之釋明文書影本。
中    華    民    國    97    年    9     月    16    日
                              書記官  王秀雲
附註：
民事訴訟法第466條之1（第1項、第2項）：
對於第二審判決上訴，上訴人應委任律師為訴訟代理人。但上訴
人或其他法定代理人具有律師資格者，不在此限。
上訴人之配偶、三親等內之血親、二親等內之姻親，或上訴人為
法人、中央或地方機關時，其所屬專任人員具有律師資格並經法
院認為適當者，亦得為第三審訴訟代理人。


司法院資訊處製作；財團法人民間司法改革基金會備份。
